【裁判字號】    99,家上,89
【裁判日期】    991117
【裁判案由】    離婚
【裁判全文】
臺灣高等法院臺中分院民事判決          99年度家上字第89號
上  訴  人  甲○○
被  上訴人  乙○○
訴訟代理人  陳國偉律師
上列當事人間請求離婚事件，上訴人對於民國99年8月4日臺灣彰
化地方法院99年度婚字第143號第一審判決提起上訴，經本院於
99年11月3日言詞辯論終結，判決如下：
    主  文
上訴駁回。
第二審訴訟費用由上訴人負擔。
    事實及理由
一、被上訴人起訴主張：兩造於民國（下同）87年12月6日結婚
    ，婚後感情原尚融洽，惟近年來上訴人多次外遇，甚以手機
    簡訊表示希望能三人共同生活，倘伊不願成全，就堅持要離
    婚，顯已無維持婚姻之意願，經伊努力仍無法挽回，兩造感
    情已破裂而無復合之可能，婚姻出現嚴重破綻，兩造於97年
    間已達成離婚協議，並於98年10月9日簽訂離婚協議書並辦
    理公證，上訴人亦同意負擔新台幣（下同）1,900萬元之房
    屋貸款及利息。惟嗣上訴人反悔，拒絕履行協議書之內容，
    亦不願協同伊辦理離婚證記，爰依民法第1052條第2項規定
    ，提起本件訴訟，聲明求為准許兩造離婚之判決。
二、經原審為被上訴人勝訴之判決，上訴人不服，提起上訴。被
    上訴人聲明：上訴駁回。其餘陳述除引用原審判決之記載外
    ，另稱：上訴人婚後屢次外遇，違背婚姻忠誠義務，同時亦
    以手機簡訊明確表達了對伊已經不再有任何感情，即使不離
    婚，雙方也形同陌路等語，令伊感到十分痛心。上訴人除以
    上開簡訊表示要離婚之意思，復於97年11月3日將離婚協議
    書寫好並於其上簽名後再交予伊，兩造復於98年10月9日至
    公證人處簽署用印，並約定至戶政事務所辦理離婚登記，上
    訴人亦已依上開協議書約定給付二期金額貸款利息，足見雙
    方均有離婚之真意，僅係形式要件尚未具備。嗣後上訴人反
    悔不願辨理離婚登記並不是因為想要維持婚姻，而係因為反
    悔不想屢行離婚協議書有關須負擔損害賠償及清償房貸之約
    定。且兩造現在已經分居兩年了，從本件訴訟起訴後迄今，
    上訴人亦均無返家之意願，被上訴人亦不知上訴人往處，兩
    造間之婚姻已生嚴重破綻，而無法持續維持等語。
三、上訴人則聲明：（一）原判決廢棄。（二）前項廢棄部分，
    被上訴人在第一審之訴駁回。其餘陳述除引用原審判決之記
    載外，另辯稱：無論伊有外遇之事是否為真，依被上訴人於
    原審所提證物即手機簡訊內容所示，被上訴人於2008年10月
    間即已收受並知悉簡訊之內容，卻遲至2010牛3月ll日始提
    出本件訴訟，依民法第1053條規定，被上訴人自不得再以前
    揭理由訴請離婚。又手機簡訊係在簽訂離婚協議書之前所寫
    ，離婚協議書則是伊在98年過年時打好簽名交予被上訴人的
    ，但之後伊就沒再提離婚的事了。伊係為了母親，不離婚；
    搬出去往係因兩造處不來，且伊必須照顧母親等語。
四、按民法第1052條第2項規定，有前項以外之重大事由，難以
    維持婚姻者，夫妻之一方得請求離婚，但其事由應由夫妻之
    一方負責者，僅他方得請求離婚。而婚姻是否難以維持，應
    斟酌破壞夫妻共同生活之具體情事，是否客觀上達於動搖夫
    妻之共同生活，致夫妻已喪失維持婚姻之意欲以為斷，亦即
    婚姻是否已生破綻而無回復之希望，其難以維持婚姻之事實
    ，是否已達於倘處於同一境況，任何人均將喪失維持婚姻希
    望之程度以決之。且婚姻係以夫妻之共同生活、互相扶持為
    目的，配偶間自應相互尊重、維持對婚姻忠誠之義務，以誠
    摯之心保持情感之和諧，方能促進共同生活之圓滿、安全及
    幸福，此為維持婚姻之基礎，若此基礎不復存在，致夫妻無
    法共同生活，甚而不思挽求兩人之歧見、尊重婚姻之本質，
    即無復合可能，即應認有難以維持婚姻之重大事由存在。
五、本件被上訴人主張兩造於87年12月6日結婚，婚姻關係現尚
    存續；上訴人婚後屢次外遇，並以手機簡訊要求被上訴人同
    意三個人一起生活，倘不願成全，就堅持離婚；同時亦表達
    對被上訴人已不再有任何感情，即使不離婚，雙方也形同陌
    路等語；復於97年11月3日擬妥離婚協議書並於其上簽名後
    ，將該協議書交予被上訴人，兩造並於98年10月9日至公證
    人處辦理公證；目前二人處於分居狀態，被上訴人不知上訴
    人現住居所何等情，有原審卷附戶籍謄本、載有上開內容之
    手機簡訊照片影本數幀、97年11月3日離婚協議書影本及原
    法院所屬民間公證人公證書影本等可稽，且上訴人就被上訴
    人之前揭主張與文書之真正均不爭執，自堪信為真實。是上
    訴人自婚後即不斷外遇，甚而對被上訴人以手機簡訊表達對
    外遇第三者之不捨、對兩造婚姻毫無眷戀之意思，其對婚姻
    忠誠義務與對配偶之尊重，顯均蕩然無存，違反婚姻存在之
    本質。再參以上訴人於97年11月3日、98年10月9日兩度簽訂
    離婚協議書（見原審卷第8至9頁、第12至15頁），復至法院
    公證，亦證兩造均已喪失維持婚姻之意欲。雖上訴人於本院
    辯稱伊還愛著被上訴人，所以不想離婚，上開簡訊係在草擬
    離婚協議書之前所寫，在離婚協議書寫好之後，伊沒有再提
    離婚的事云云。惟其亦於本院陳稱，不離婚是為了母親（見
    本院卷第18頁），對被上訴人質以自97年10月迄今，因上訴
    人搬家致分居已逾二年，伊迄成不知上訴人之住處等情；上
    訴人仍未明確告知其往處，復稱伊搬家係因兩造處不來云云
    。益足認兩造婚姻出現破綻且情節重大，並係因可歸責於上
    訴人對配偶之不尊重及對婚姻未盡忠誠之義務，嗣後復無盡
    力挽回兩造婚姻之誠意。被上訴人所稱：上訴人反悔不想履
    行離婚協議書有關須負擔損害賠償及清償房貸之協議內容，
    才不同意辦理離婚登記云云。觀諸前揭經公證之離婚協議書
    ，兩造婚姻關係存續中取得之房地產均歸被上訴人取得，上
    訴人尚須按月給付被上訴人新台幣（下同）6萬元至被上訴
    人80歲為止，並負責清償房貸1000萬元及負責清償全部房貸
    1620萬元所衍生之利息、遲延利息等情以觀，自堪認被上訴
    人前揭主張為真正。是上訴人辯稱尚求維持兩造間之婚姻，
    並非本於婚姻本質互相扶持之意願。況上訴人於兩造婚姻存
    續中，即不斷外遇，甚因無法放棄外遇，要求被上訴人同意
    三個人一起生活，其行徑非但嚴重破壞夫妻間情感之和諧及
    婚姻生活之圓滿，更違背了婚姻之本質，踐踏配偶在婚姻關
    係中之人格尊嚴，任何人處於同一境況，均將喪失或減損繼
    續維持婚姻之意願，是縱該等簡訊係在之前所寫，但兩造婚
    姻基礎已遭受破壞之情，並不因此而有所不同。且本件訴訟
    繫屬至今上訴人均無返家之意思，亦未做任何事情努力維持
    婚姻，於原審及本院審理中上訴人亦均稱係為了母親不離婚
    ，是其前揭辯詞，顯非足取。兩造婚姻顯已出現嚴重破綻，
    而無回復之希望。至上訴人辯稱依民法第1053條規定，被上
    訴人不得再以前揭理由訴請離婚云云，因被上訴人係以民法
    第1052條第2項規定訴請離婚，上訴人之前開辯詞與本件訴
    訟無涉，本院無庸審究，併予敘明。
六、綜上所述，兩造既已無法共同生活，復均無維持婚姻之意願
    ，則其婚姻基礎已不復存在，依前開說明，自應認有難以維
    持婚姻之重大理由存在，且兩造前開離婚事由係可歸責於上
    訴人，則被上訴人依民法第1053條第3項之規定，請求判決
    離婚，洵屬有據，應予准許。原審為被上訴人勝訴之判決，
    於法並無違誤。上訴意旨指摘原判決不當，求予廢棄改判，
    為無理由，應予駁回。
七、據上論結，本件上訴為無理由，依民事訴訟法第449條第l項
    、第78條，判決如主文。
中    華    民    國    99    年    11    月    17    日
                民事第六庭    審判長法  官  袁再興
                                    法  官  陳賢慧
                                    法  官  吳惠郁
以上正本係照原本作成。
如對本判決上訴，須於收受判決送達後20日內向本院提出上訴書
狀，其未表明上訴理由者，應於提出上訴後20日內向本院提出上
訴理由書（須按他造人數附具繕本）。
上訴時應提出委任律師為訴訟代理人之委任狀。具有民事訴訟法
第466條之1第1項但書或第2項之情形為訴訟代理人者，另應附具
律師及格證書及釋明委任人與受任人有該條項所定關係之釋明文
書影本。如委任律師提起上訴者，應一併繳納上訴審裁判費。
                                    書記官  周巧屏
中    華    民    國    99    年    11    月    17    日
                                                      Ｖ

司法院資訊處製作；財團法人民間司法改革基金會備份。
